【裁判字號】    90,上易,1059
【裁判日期】    900606
【裁判案由】    詐欺
【裁判全文】
臺灣高等法院臺中分院刑事判決                    九十年度上易字第一五九號
    上  訴  人  甲○○
    即  被  告
    選任辯護人  林萬生
右上訴人因詐欺案件，不服台灣台中地方法院九十年度易字第三七０號中華民國九十
年三月七日第一審判決（起訴案號：台灣台中地方法院檢察署八十九年度偵字第一八
０四五號），提起上訴，本院判決如左：
      主  文
原判決撤銷。
甲○○意圖為自己不法之所有，以詐術使人將第三人之物交付，處拘役參拾日。如易
科罰金，以參佰元折算壹日。緩刑貳年。
    事  實
一、甲○○之母朱玉珠所有坐落臺中市北屯區子里子巷二十三之七號之房屋，於
    八十七年六月一日起出租予張錦銓及其家人居住使用。該房屋於民國八十八年九
    月二十一日凌晨一時四十七分大地震（下稱九二一震災）後，經鑑定為全倒建物
    。因政府鑑於九二一震災受災戶房屋倒塌亟需慰助，核定九二一震災前居住於倒
    塌房屋之住戶，住屋全倒者每戶發給慰助金新臺幣（下同）二十萬元，住屋半倒
    者每戶十萬元，內政部旋於八十八年九月三十日以台（八八）內社字第八八八五
    四六五號函及八十八年十月一日以台（八八）內社字第八八八二三三九號函，確
    定房屋倒塌慰助金發給對象係以災前戶籍登記為準，且以實際居住於受災屋之現
    有住戶，由戶長或現住人具領，未居住於受災毀損住屋者，不予發給；至如未設
    籍而有實際居住之事實者，得以切結書由村、里長認定後申領。甲○○明知該屋
    業於民國八十七年六月一日起出租予張錦銓及其家人居住使用，其母朱玉珠實際
    上未居住上址房屋，竟於上開房屋因九二一大地震經判定為全倒後，意圖為自己
    不法之所有，明知政府規定受災戶住屋全倒者，其慰助金之發給對象，以實際居
    住於受災屋之現住戶為限，未居住於受災毀損住屋者，雖有設籍，亦不得領取慰
    助金，竟在得其不知情之母朱玉珠同意後，於八十八年十月五日，利用承辦慰助
    金發放之里幹事依照住戶資料通知申領慰助金之機會，前往台中市文化理里長辦
    公處，以其母朱玉珠名義寫立內容為「立切結書人朱玉珠於民國八十八年九月二
    十一日地震發生前確實居住在台中市北屯區子里子巷二三─七號，未設籍而
    實際居住上述住屋，如有不實除無條件繳還所領慰助金，並負一切法律責任。」
    之不實切結書，切結表示其母朱玉珠雖未設籍於臺中市北屯區子里子巷二十
    三之七號之房屋，但實際居住該房屋之不實事項，提出於承辦發放作業之里幹事
    ，使承辦發放作業之公務員陷於錯誤，而支付房屋全倒慰助金面額各為十萬元之
    國庫支票二紙（票號ＬＢ0000000及ＬＢ0000000）共計二十萬元
    。嗣因甲○○遺失上開二紙支票，致未領得賑災款項。
二、案經台中市政府移送法務部調查局臺中市調查站報請臺灣臺中地方法院檢察署檢
    察官偵查起訴。
    理  由
一、上訴人即被告甲○○（下稱被告）固不否認以其母朱玉珠名義寫立切結書，申領
    房屋全倒慰助金二十萬元支票之事實，但否認有何詐領賑災款項之犯意，辯稱：
    伊等雖沒有實際住在那裡，但有東西放在那裡，常常會回去拿。且當時係經通知
    才去領的。清冊上有伊母親名子，伊以為可以領云云。辯護人為被告辯護稱：八
    十八年九月二十一日大地震後，災區紛亂無章，被告及其母親受通知領取全倒慰
    助金，未予深究，乃屬常情。領取房屋全倒慰助金，須填寫多份文件。八十八年
    十月五日距地震僅二週，當時人多混雜，短時間內欲簽寫多件文件，則其未特別
    注意文件中有切結書，亦與經驗法則無違。被告不知內政部八十八年十月一日台
    八八內社字第八八八二三三九號函文內容。不能在無證據之情形下，率予推論被
    告知悉該函文內容。又被告之母尚有家電用品置於該屋一樓，是否符合實際居住
    ，亦有爭議。雖事後認定為不符申領慰助金之要件，但此係事後判斷之結果，並
    非自始明確。被告自始並無為自己或第三人不法所有之意圖云云。
二、經查：
（一）、本件房屋所有權人朱玉珠於八十七年六月間將上址房屋租予張錦銓及其家人
        居住之事實，業據證人朱玉珠、張樹旺於原審法院審理時證述述屬實（見原
        審卷第二二、二三頁），並有房屋租賃契約書一份附卷足稽（附偵查卷證物
        袋）。
（二）、被告於八十八年十月五日徵得其不知情之母朱玉珠同意後，前往台中市文化
        理里長辦公處，以其母朱玉珠名義寫立內容為「立切結書人朱玉珠於民國八
        十八年九月二十一日地震發生前確實居住在台中市北屯區子里子巷二三
        ─七號，未設籍而實際居住上述住屋，如有不實除無條件繳還所領慰助金，
        並負一切法律責任。」之不實切結書，切結表示其母朱玉珠雖未設籍於台中
        市北屯區子里子巷二十三之七號之房屋，但實際居住該房屋之不實事項
        ，提出於承辦發放作業之里幹事，使承辦發放作業之公務員陷於錯誤，而支
        付房屋全倒慰助金面額各為十萬元之國庫支票二紙（票號ＬＢ000000
        0及ＬＢ0000000）之事實，為被告所不否認，並有切結書、慰助金
        請領清冊、支出傳票受款人清單等件可憑（均影本，見偵查卷第二七至二九
        頁）。切結書上明確記載朱玉珠於地震發生前確實居住於上開房屋及未設籍
        而實際居住上述住屋，如有不實除願無條件繳還所領慰助金，並負一切法律
        責任等文義。上開文字淺顯易懂，被告自陳為嶺東商專畢業，不可能不解上
        開文義。被告所為不知其母朱玉珠不能領取房屋全倒慰助金之辯解；及其辯
        護人所為被告未特別注意文件中有系爭切結書及被告不知其母朱玉珠不能領
        取房屋全倒慰助金之辯護，均不足採信。被告右揭犯行，事證明確，可以認
        定。
（三）、又被告於領取支票後遺失，未領得賑災款項之事實，業據證人即台中市政府
        北屯區公所里朝事石坤馳證稱：「朱玉珠於冒領前述款項後，該支票遺失而
        市警公益派出所送回公所在案」（見偵查卷第十九頁）無訛。又此筆慰助金
        已由張樹旺領取，亦經張樹旺證述再卷（見偵查卷第四四頁）。
三、八十八年九月二十五日所頒布之緊急命令第十一條第二項規定：「以詐欺、侵占
    、竊盜、恐嚇、搶奪、強盜或其他不正當之方法，取得賑災款項、物品或災民之
    財物者，按刑法或特別法之規定，加重其刑至二分之一。」所謂「款項」，自係
    指現款而言。如得據以向銀行或公庫提示領取與票面金額相同款項之支票或公庫
    支票（公庫支票性質為指示證券，如同繳稅取款憑條，並非票據法上之支票）。
    雖有票面金額之價值，但在提領前，其本身並非款項。且支票雖能表彰票面金額
    之權利。但如發票人無足夠之存款，則將因存款不足而遭退票，是支票不能等同
    現款。至縣市政府所簽發之支票，一般人即視為現金，係因縣市政府屬公家機關
    ，信用良好，通常不會有存款不足而無法兌現之情形。但此係發票人信用之問題
    ，與支票是否為款項無關。本件被告僅領得面額共二十萬元之支票二紙，未提示
    領款即遺失，致未能取得款項，依上開說明，自不能依八十八年九月二十五日頒
    布之緊急命令第十一條第二項規定加重被告之刑。
四、被告填寫不實之切結書，向台中市政府詐領慰助金，使承辦人員信以為真，將第
    三人台中市政府面額共二十萬元之支票二紙交付被告，核犯刑法第三百三十九條
    第一項之詐欺罪。被告嗣因遺失所詐得之支票，致未能取得賑災款項，不能依八
    十八年九月二十五日所頒布之緊急命令第十一點第二項之規定加重其刑。檢察官
    認應依上開緊急命令第十一條第二項加重其刑之規定論罪，尚有未洽。因上開緊
    急命令係就常態之詐欺等罪類型，變更罪型，加重其法定刑，而成為另一獨立之
    罪，屬刑法總則之加重。本件應依刑事訴訟法第三百條規定變更起訴法條。原審
    未予究明，疏依上開緊急命令規定加重被告之刑，嫌有未洽。被告上訴意旨，否
    認犯罪，指摘原審判決不當，雖無理由。但原審判決既有上開瑕疵，自應由本院
    將之撤銷改判。爰審酌被告平日之素行、犯罪之動機、手段、犯罪所生之危害及
    犯罪後之態度等一切情狀，量處如主文所示之刑。刑法第四十一條第一項前段已
    修正為犯最重本刑為五年以下有期徒刑以下之刑之罪，而受六個月以下有期徒刑
    或拘役之宣告，因身體、教育、職業、家庭之關係或其他正當事，執行顯有困難
    者，得易科罰金，並於九十年一月十日經總統公布施行。本件犯罪在公布施行前
    ，依刑法第二條第一項前段之規定，應適用修正後之裁判時之法律。因依修正後
    之刑法第四十一條第一項前段之規定，諭知易科罰金之折算標準。末查被告前未
    曾受有期徒刑以上刑之宣告，有臺灣臺中地方法院檢察署刑案資料查註紀錄表及
    臺灣高等法院被告全國前案紀錄表各一份在卷可參，其因一時失慮，偶罹刑典，
    經此偵審程序及刑之宣告，應知所警惕而無再犯之虞，本院認所宣告之刑以暫不
    執行為適當，爰併予宣告緩刑二年，用勵自新。又公訴人雖具體求刑判處被告有
    期徒刑二年，惟尚屬過重，本院審酌前揭所應斟酌之事項，認尚無判處如公訴人
    所求處刑度之必要。又被告向里長虛報係現住戶並填具不實之切結書，因承辦人
    員具有實際審核權，此部分自不構成偽造文書罪責，併此敘明。
據上論斷，應依刑事訴訟法第三百六十九條第一項前段、第三百六十四條、第二百九
十九條第一項前段、第三百條，刑法第三百三十九條第一項、第七十四條第一款、第
二條第一項前段，修正後刑法第四十一條第一項前段，罰金罰鍰提高標準條例第一條
前段、第二條，判決如主文。
本案經檢察官乙○○到庭執行職務。
中 華       民       國   九  十    年     六      月    六       日
                                臺灣高等法院臺中分院刑事第九庭
                                      審判長法  官  陳  筱  珮
                                            法  官  康  應  龍
                                            法  官  趙  春  碧
右正本證明與原本無異。
檢察官得上訴。
被告不得上訴。
如不服本判決應於收受送達後十日內向本院提出上訴書狀，其未敘述上訴之理由者並
得於提起上訴後十日內向本院補提理由書（均須按他造當事人之人數附繕本）。
                                            書記官  陳  文  琴
中       華       民       國   九  十    年     六      月    七       日
刑法第三百三十九條第一項：
意圖為自己或第三人不法之所有，以詐術使人將本人或第三人之物交付者，處五年以
下有期徒刑、拘役或科或併科一千元以下罰金。
                                                                        Ｋ


司法院資訊處製作；財團法人民間司法改革基金會備份。
